ACORDAO-COMPLETO-2407812

ACÓRDÃO 5641/2020 ATA 15/2020 - SEGUNDA CÂMARA

VISTO, relatado e discutido este processo de representação formulada pela Procuradoria da República no Estado da Paraíba/Ministério Público Federal acerca de possível acumulação ilícita de cargos em razão de exercício simultâneo de profissão liberal com o cargo de professor do magistério superior no regime de dedicação exclusiva de que trata o art. 14 do Decreto 94.664/1987.
ACORDAM os ministros do Tribunal de Contas da União, reunidos em sessão da 2ª Câmara, ante as razões expostas pela relatora, e com base nos arts. 235 e 237, inciso III, do Regimento Interno, em:
9.1. considerar parcialmente cumprido o subitem 1.9 do Acórdão 5725/2016-TCU-Segunda Câmara;
9.2. determinar à Universidade Federal da Paraíba que:
9.2.1. adote, no prazo de 60 (sessenta) dias, as providências necessárias à restituição, nos termos do art. 46 da Lei 8.112/1990, pelo servidor Ângelo Brito Pereira de Melo (CPF XXX.942.924-XX) , da diferença entre a remuneração do cargo de professor em regime de dedicação exclusiva e a do mesmo cargo em regime de tempo integral, em razão dos valores indevidamente recebidos com infringência ao art. 14, inciso I, Decreto 94.664/1987 e ao art. 20 da Lei 12.772/2012;
9.2.2. após o término do prazo fixado no subitem anterior, informe a este Tribunal os resultados das providências adotadas, acompanhados da devida documentação comprobatória.
9.3.  monitorar o cumprimento das medidas contidas no subitem 9.2 acima; 
9.4. dar ciência desta deliberação à representante.

Representação formulada pela Procuradoria da República no Estado da Paraíba acerca de possível acumulação ilícita de cargos em razão de exercício simultâneo de profissão liberal com o cargo de professor do magistério superior no regime de dedicação exclusiva de que trata o art. 14 do Decreto 94.664/1987.

Segunda Câmara

Universidade Federal da Paraíba.

3. Representante: Procuradoria da República/PB - MPF (CNPJ 26.989.715/0020-75).

13.1. Ministros presentes: Augusto Nardes (na Presidência), Aroldo Cedraz, Raimundo Carreiro e Ana Arraes (Relatora).
13.2. Ministros-Substitutos presentes: Marcos Bemquerer Costa e André Luís de Carvalho.

ACORDAO-COMPLETO-2457380

Acórdão 8456/2021 - Segunda Câmara

ANA ARRAES

Transcrevo a seguir a instrução aprovada no âmbito da Secretaria de Controle Externo no Estado da Paraíba (peça 34-35) :
"INTRODUÇÃO
1.	Trata-se de representação formulada pelo Procurador da República Sr. João Bernardo da Silva, na qual solicita parecer sobre situação funcional do professor da Universidade Federal da Paraíba (UFPB) Sr. Ângelo Brito Pereira de Melo, CPF: XXX.942.924-XX, no que concerne à acumulação de cargos e/ou funções, bem como à percepção de remunerações eventuais, além de outras irregularidades (peça 1, p. 3) .
HISTÓRICO
2.	Acolhendo integralmente a proposta de encaminhamento contida na instrução de mérito (peça 4) , este Tribunal prolatou o Acórdão 5725/2016-TCU-Segunda Câmara, em sessão de 17/5/2016 (peça 6) , no qual emitiu a determinação a seguir transcrita:
1.9. determinar à Universidade Federal da Paraíba (UFPB) que: (i) nos termos do art. 133 da Lei 8.112/1990 e no prazo de 90 dias, com observância do devido processo legal e dos princípios do contraditório e da ampla defesa, apure a conformidade do exercício, pelo servidor matrícula Siape: 3115135, CPF XXX.942.924-XX, de atividades como profissional liberal (consultório odontológico) , em confronto com o exercício de cargo de professor do magistério superior no regime de dedicação exclusiva de que trata o art. 14 do Decreto 94.664/1987; (ii) caso venha a ser constatada a acumulação ilegal, promova medidas administrativas para restituição aos cofres da Universidade da diferença entre a remuneração do cargo de professor em regime de dedicação exclusiva e a do mesmo cargo em regime integral relativa ao período de incidência da irregularidade; (iii) após o término do prazo fixado no item anterior, informe a este Tribunal os resultados da apuração dos fatos e das providências adotadas, acompanhados da devida documentação comprobatória.
3.	Dos termos do Acórdão referido no item anterior, foi notificada a Universidade Federal da Paraíba - UFPB, mediante Ofício 0742/2016-TCU/SECEX-PB, de 11/7/2016 (peça 10) , conforme aviso de recebimento de 19/6/2016 (peça 12) .
4.	Acolhida a proposta contida na instrução de 10/5/2017 (peça 21) , foram promovidas diligências à UFPB e à EBSERH, conforme ofícios TCU/SECEX-PB 0668/2017 (peça 24) e 0670/2017 (peça 23) , expedidos em 18/5/2017, conformes avisos de recebimento de 14/6/2017 (peças 25 e 26) , nos seguintes termos:
13.1. realizar diligência, com fundamento no art. 157 do RI/TCU, à Universidade Federal da Paraíba, para que, no prazo de quinze dias, informe, complementarmente ao Ofício 006/2017/R/GR-UFPB, de 9/1/2017, acerca do cumprimento da determinação constante do item 9.1 do Acórdão 5725/2016-TCU-Segunda Câmara, especialmente sobre, caso já não o tenha feito, as providências adotadas para implementar o desconto na folha salarial do agente público do montante pago indevidamente;
13.2. realizar diligência, com fundamento no art. 157 do RI/TCU, à Empresa Brasileira de Serviços Hospitalares - EBSERH, para que, no prazo de quinze dias, informe, caso ainda não o tenha feito, as providências adotadas para implementar o desconto na folha salarial do agente público matrícula 3115135, CPF XXX.942.924-XX, do montante pago indevidamente a título de gratificação por dedicação exclusiva, apurado no processo administrativo 23074.062708/2016-61 (apenso ao processo 23074.046033/2016-11) ;
13.3. incluir nas diligências alerta de que a não implementação do desconto poderá levar à imediata instauração, pelo Tribunal, de tomada de contas especial, que poderá resultar no julgamento irregular das contas, além da imputação de débito e multa ao responsável.
4.1	Em respostas, a EBSERH encaminhou informações e documentos em 28/6/2017 (peça 27) e em 18/7/2017 (peça 30) ; e a UFPB, após pedido de prorrogação de prazo por mais trinta dias, em 18/7/2017 (peças 31 a 33) .
EXAME TÉCNICO
5.	Como bem relatado na instrução de peça 21, no estágio em que se encontra, o que ora se faz no presente processo é o monitoramento para verificar o cumprimento do contido no item 9.1 do Acórdão 5725/2016-TCU-Segunda Câmara, que se procederá a partir das últimas informações enviadas pela UFPB (peça 20) .
6.	De forma resumida, na instrução anterior assim foi relatado o cumprimento da determinação até aquele momento:
	a) no processo administrativo 23074.046033/2016-11, ficou comprovada a prestação pelo servidor de serviços odontológicos por meio da Cooperativa Uniodonto, em período concomitante ao exercício de cargo de professor; 
	b) como resultado desta comprovação, foi instaurado o processo administrativo 23074.062708/2016-61, com o objetivo de apurar a acumulação e obter o ressarcimento do pagamento indevido da gratificação de exclusividade, tendo a Comissão Permanente de Acumulação de Cargos e Empregos (CPACE) apurado um montante de R$ 112.747,75, entre setembro/2011 e outubro/2013, depois corrigido para R$ 99.761,70;
	c) a Pró-Reitoria de Gestão de Pessoas da UFPB encaminhou os dois processos administrativos citados à EBSERH/HULW, considerando a condição do servidor de cedido àquela empresa pública, para as demais providências, em cumprimento ao Contrato EBSERH/UFPB;
	d) as tentativas realizadas pela CPACE de cientificar o servidor pessoalmente e via EBSERH foram infrutíferas, pois a empresa não atendeu à solicitação da Comissão e o servidor se recusou a receber a comunicação.
6.1	Assim, ante a pendência na prévia notificação do servidor sobre o valor a ser devolvido e na posterior implementação do desconto na folha de pagamento; e a aparente transferência do cumprimento da determinação feita pelo Tribunal, da UFPB à EBSERH, foi que se propôs e foram feitas as diligências relatadas anteriormente.
7.	A UFPB encaminhou resposta em 18/7/2017 (peças 31-33) , com os seguintes documentos e informações:
	a) cópia do processo administrativo 23074.046033/2016-11 (peça 32, p. 1-81) , autuado em 22/7/2016, no qual foi exarado Parecer, em 5/9/2016, concluindo pela acumulação ilegal (peça 32, p. 67-73) , seguido do respectivo memorial de cálculo que apontava um débito de R$ 112.747,76 (peça 32, p. 80-81) ;
	b) cópia do processo administrativo 23074.062708/2016-61, instaurado em 20/9/2016, que trata da reposição ao erário pela acumulação ilegal (peça 32, p. 83-108) , com:
	b.1) notificação do servidor em 21/9/2016 quanto ao débito apurado de R$ 112.747,76 (Peça 32, p. 84 e 91) , mas que foi recalculado para R$ 99.761,70 em 20/10/2016 (peça 32, p. 92-95) ;
	b.2) tentativas frustradas de notificação, considerando o novo valor apurado, via EBSERH, em 3/11/2016 (peça 32, p. 98-100) e em 21/12/2016 (peça 32, p. 102-104) ; e pessoalmente, em 3/1/2017, quando o servidor recusou-se a receber a notificação (peça 32, p. 106-108) ;
	c) cópia do processo administrativo 23074.000183/2017-51 (peça 32, p. 156 ou peça 33, p. 6-) , instaurado em 4/1/2017, a partir da solicitação da EBSERH mediante ofício de 4/1/2017, encaminhado à Reitora da UFPB, solicitando os processos administrativos, para que a apuração fosse realizada por aquela empresa pública, que seria a instância competente (peça 32, p. 130-132 ou peça 32, p. 158-160 ou peça 33, p. 7-8) , tendo a Vice-Reitora, Sra. Bernardina Maria Juvenal Freire de Oliveira, na mesma data, solicitado o envio dos processos administrativos para o seu gabinete (peça 32, p. 134 ou 162 ou peça 33, p. 9) ;
	d) encaminhamento dos processos administrativos ao gabinete da vice-reitora em 9/1/2017 (peça 32, p. 148-150 ou 209-211 e peça 33, p. 53) , com despacho do presidente da CPACE, de 5/1/2017 (peça 32, p. 136-148 ou p. 164-174 ou peça 33, p. 10-15) , concluindo que a competência para apuração e restituição ao erário era daquela comissão, no âmbito da Pró-Reitoria de Gestão de Pessoas (PROGEP/UFPB) , pois estava em andamento e ocorria por força de determinação deste Tribunal;
	e) incidentalmente, cópia do processo administrativo 23074.066460/2016-16, autuado em 5/10/2016 (peça 32, p. 176-197 ou peça 33, p. 16-36) , a partir de solicitação da EBSERH de remessa dos processos administrativos de apuração da acumulação e ressarcimento ao erário (peça 32, p. 177-179 ou peça 33, p. 17-18) , ante provocação do servidor responsável nos presentes autos, que questionou a instância que deveria apurar os fatos (peça 32, p. 181 ou peça 33, p. 19) , onde consta despacho do presidente da CPACE, de 13/10/2016, concluindo pela competência daquela comissão em apurar os fatos e providenciar o ressarcimento ao erário, pois a acumulação indevida teria ocorrido entre 1/12/2005 e 31/10/2013, enquanto o servidor era docente da UFPB, antes da sua investidura na EBSERH em 27/1/2014 (peça 32, p. 191-197 ou peça 33, p. 29-35) ;
	f) memorando da CPACE, de 3/1/2017, relatando a obstrução ao andamento do processo de reposição ao erário e ao andamento dos trabalhos daquela comissão (peça 33, p. 50-52) ;
	g) despacho da CPACE, de 26/6/2017, por conta do ofício de diligência encaminhado por este Tribunal em 16/6/2017, informando que os processos administrativos foram encaminhados à EBSERH, não obstante o parecer contrário daquela Comissão (peça 33, p. 54-57) ;
	h) Relatório Final da Comissão de Processo Disciplinar e Cível, da EBSERH, de 13/7/2017, concluindo que o servidor responsável agiu de boa-fé, não cabendo o ressarcimento ao erário (peça 33, p. 64-70) .
8.	Conforme resposta encaminhada em 17/7/2017 (peça 30) , a EBSERH não se limitou a cumprir a determinação exarada por este Tribunal, mas instaurou comissão de processo disciplinar e cível mediante portaria 400/2017, de 15/5/2017, que emitiu o Relatório Final em 13/7/2017, com as seguintes conclusões e encaminhamentos:
a) Sugerir a Comissão Permanente de Acumulação de Cargos e Empregos a mudança do Termo de Posse assinada pelo servidor ingressante, modificando o texto, facilitando a interpretação do Decreto Federal nº 94.664/87;
b) Pela ausência de dolo na conduta do servidor Ângelo Brito Pereira de Melo, além de uma possível interpretação equivocada da CPACE, no ato de sua posse, concluímos pelo acompanhamento do entendimento do TCU através da Súmula 249, que informa:
'É dispensada a reposição de importâncias indevidamente percebidas, de boa-fé, por servidores ativos e inativos, e pensionistas, em virtude de erro escusável de interpretação de lei por parte do órgão/entidade, ou por parte de autoridade legalmente investida em função de orientação e supervisão, à vista da presunção de legalidade do ato administrativo e do caráter alimentar das parcelas salariais.'
9.	A jurisprudência desta Corte de Contas é remansosa e pacífica no sentido de que, tendo o servidor optado pelo regime de dedicação exclusiva, é vedado o exercício simultâneo do magistério público superior com outra atividade remunerada (Acórdão 1223/2016-TCU-Plenário, rel. Benjamin Zymler; 266/2014-1ª Câmara, rel. Benjamin Zymler; 1491/2013-Plenário, rel. José Jorge; 1460/2013-Plenário, rel. José Jorge; 1336/2012-Plenário, rel. José Jorge; 784/2012-Plenário, rel. José Jorge; 425/2012-1ª Câmara, rel. Ana Arraes; 228/2011-2ª Câmara, rel. Aroldo Cedraz; 6114/2009-2ª Câmara, rel. Raimundo Carreiro; 3002/2007-2ª Câmara, rel. Guilherme Palmeira) .
9.1	Esta vedação decorre do artigo 14 do Decreto 94.664/1987, inciso I, que aprovou o Plano Único de Classificação e Retribuição de Cargos e Empregos - PUCRCE instituído pela Lei nº 7.596/1987, verbis:
	Art. 14. O Professor da carreira do Magistério Superior será submetido a um dos seguintes regimes de trabalho:
I - dedicação exclusiva, com obrigação de prestar quarenta horas semanais de trabalho em dois turnos diários completos e impedimento do exercício de outra atividade remunerada, pública ou privada;
II - tempo parcial de vinte horas semanais de trabalho.
[...]
§ 2°. O vencimento do docente em regime de dedicação exclusiva será acrescido de 55% (cinquenta e cinco por cento) , calculados sobre o vencimento correspondente à carga horária de 40 horas semanais.
[...]
9.2	Esse entendimento restou ratificado com a edição da Lei 12.772, de 28/12/2012, que dispôs no seu artigo 20 sobre os regimes de trabalho dos professores das Instituições Federais de Ensino, verbis:
Art. 20.  O Professor das IFE, ocupante de cargo efetivo do Plano de Carreiras e Cargos de Magistério Federal, será submetido a um dos seguintes regimes de trabalho:
I - 40 (quarenta) horas semanais de trabalho, em tempo integral, com dedicação exclusiva às atividades de ensino, pesquisa, extensão e gestão institucional; ou
II - tempo parcial de 20 (vinte) horas semanais de trabalho.
9.3. 	Esse impedimento, aliás, prevalece ainda que haja compatibilidade de horário, conforme pacífica jurisprudência desta Corte.
9.4	O regime de dedicação exclusiva é um pacto feito entre a Administração e o servidor, que se distingue do de tempo integral pela natureza participativa do primeiro, pois exige maior envolvimento do professor com a instituição de ensino, mediante atividades extraclasses como a pesquisa, extensão e gestão institucional, razão pela qual o professor com dedicação exclusiva ao magistério percebe uma remuneração maior que visa retribuir a privação a que ele se sujeita por não poder ocupar outra atividade, mesmo no setor privado.
9.5	Portanto, cabe a restituição da diferença entre a remuneração do cargo de professor em regime de dedicação exclusiva e a do mesmo cargo em regime de tempo integral a partir do início do exercício de outra atividade remunerada de forma concomitante com o exercício do cargo de professor, sob o regime de dedicação exclusiva (Acórdão 2282/2011-TCU-Segunda Câmara) .
10.	A argumentação expendida no Relatório Final da Comissão de Processo Disciplinar e Cível, da EBSERH, de 13/7/2017, concluindo que o servidor responsável agiu de boa-fé, não cabendo o ressarcimento ao erário (peça 33, p. 64-70) , não merece guarida, pelo fato de que não houve 'erro escusável de interpretação de lei por parte do órgão/entidade, ou por parte de autoridade legalmente investida em função de orientação e supervisão, à vista da presunção de legalidade do ato administrativo e do caráter alimentar das parcelas salariais'.
10.1	Conforme Acórdão 1120/2017-TCU-Plenário:
Para que seja dispensada a reposição de importâncias indevidamente percebidas de boa-fé, o 'erro escusável de interpretação da lei' a que se refere o enunciado da Súmula TCU 249 deverá ser analisado, necessariamente, à luz do princípio da legalidade estrita, ou seja, só não haverá a devolução dos valores percebidos indevidamente quando o texto legal comportar mais que uma interpretação razoável e o intérprete, no caso, a autoridade legalmente investida em função de direção, orientação e supervisão tiver adotado uma delas, não se admitindo analogias ou interpretações extensivas que extrapolem o sentido da norma.
10.2	Já a ementa do Acórdão 3748/2017-TCU-Segunda Câmara assim dispõe:
A reposição ao erário somente pode ser dispensada quando verificadas cumulativamente as seguintes condições: a) presença de boa-fé do servidor; b) ausência, por parte do servidor, de influência ou interferência para a concessão da vantagem impugnada; c) existência de dúvida plausível sobre a interpretação, a validade ou a incidência da norma infringida, no momento da edição do ato que autorizou o pagamento da vantagem impugnada; e d) interpretação razoável, embora errônea, da lei pela Administração. Quando não estiverem atendidas todas essas condições ou, ainda, quando os pagamentos forem decorrentes de erro operacional da Administração, a reposição é obrigatória, na forma dos arts. 46 e 47 da Lei 8.112/1990.	
10.3	No caso em apreço, não há qualquer dúvida plausível sobre a interpretação de que o regime de dedicação exclusiva veda o exercício simultâneo do magistério público superior com outra atividade remunerada, seja conforme o Decreto 94.664/1987 ou pela Lei 12.772/2012, com as exceções previstas neste normativo.
10.4	Ademais, o servidor omitiu a informação de que exercia outra função remunerada autônoma, o que poderia gerar a dúvida na administração, pois declarou não exercer outro cargo e/ou emprego público ou privado, em 16/11/2006, para que assim fizesse jus à remuneração referente ao regime de dedicação exclusiva (peça 32, p, 186) .
10.5	Assim, revela-se de bom alvitre encaminhar ciência à UFPB e à EBSERH/HULW sobre o entendimento deste Tribunal quanto à boa-fé para efeito de ressarcimento.
11.	Quanto ao conflito de competência para apurar os fatos irregulares, também não merece guarida o argumento defendido pelos representantes da EBSERH no sentido de que, por força do Contrato de Gestão Gratuita 45/2013, celebrado entre a UFPB e a EBSERH, cabe a esta a iniciativa de apurar as irregularidades cometidas pelo servidor, pois ele está cedido a esta empresa, conforme § 6º da cláusula quinta, a seguir descrito:
Parágrafo Sexto - Ao tomar ciência de qualquer irregularidade supostamente cometida por servidor cedido pela CONTRATANTE, a CONTRATADA deverá promover à sua apuração imediata, mediante sindicância, encaminhando-a, após sua conclusão, à autoridade competente da CONTRATANTE para que se realize o juízo de admissibilidade quanto à necessidade de instauração do pertinente procedimento disciplinar.
11.1	Primeiro, porque a acumulação irregular aconteceu entre 16/11/2006 e 31/10/2013, quando exercia o cargo de professor com dedicação exclusiva na UFPB, antes, portanto, da sua cessão e nomeação para exercer o cargo de Gerente de Ensino e Pesquisa da EBSERH/HULW, que somente aconteceu em 27/1/2014 (peça 32, p. 187) . Sobre o tema o despacho do presidente da CPACE, de 13/10/2016 (peça 32, p. 191-197 ou peça 33, p. 29-35) , foi preciso, nos seguintes termos: 
	Nesse sentido, segundo foi apurado no processo administrativo 23074.046033/2016-11, o interessado, Professor Doutor Ângelo Brito Pereira de Melo, prestou serviços enquanto profissional liberal, pessoa física, a clientes no ramo de Odontologia, por intermédio da Cooperativa Odontológica UNIODONTO, no período de 01/02/2005 a 31/10/2013, conforme demonstra o extrato previdenciário (fls. 4/7) , em período concomitante ao exercício do cargo de Professor submetido ao regime de exclusividade, segundo declaração prestada à CPACE/SRH em 16/11/2006.
	Portanto, considerando que o interessado só foi nomeado em 27/01/2014 (fls. 9) para o Cargo de Gerente de Ensino e Pesquisa pela EBSERH/HULW, os fatos apurados, nos processos 23074.046033/2016-11 e nº 23074.062708/2016-6, não dizem respeito à atuação atual do referido docente enquanto ocupante do Cargo de Direção na referida empresa pública federal. Assim, só em caso contrário, poderia ocorrer, com a devida base jurídica, a possibilidade do declínio, desta Comissão Permanente para o HULW/EBSERH, da atribuição de apurar os fatos.
11.2	Segundo, como o servidor tem o cargo efetivo na UFPB, não só esta tem a competência para processá-lo, pois o ilícito foi praticado na UFPB, mas também o de julgar e aplicar a penalidade cabível. Neste sentido, também foi preciso o despacho do presidente da CPACE, de 13/10/2016 (peça 32, p. 191-197 ou peça 33, p. 29-35) , ao recorrer às orientações da Controladoria Geral da União e da Advocacia Geral da União, in verbis:
	Conforme a Nota DECOR CGU/AGU nº 16/2008 - NMS, aprovada pelo Despacho DECOR/CGU/AGU nº 10/2008-JD, aprovado, por sua vez, pelo Despacho do Consultor Geral da União nº 143/2008, da Consultoria-Geral da União, e aprovadas pelo Advogado Geral da União nos autos do Processo n° 04988.013548/2004-46, em 4 de abril de 2008, cabe ao órgão onde o ilícito foi cometido processar o servidor, mas competirá ao órgão onde o servidor tem o cargo efetivo julgar e aplicar a penalidade.
11.3	O fato é que o encaminhamento dos processos administrativos pela UFPB à EBSERH/HULW, não obstante o parecer contrário da CPACE, não só atrasou o andamento dos processos de apuração e restituição dos valores recebidos irregularmente pelo servidor, como ensejou parecer contrário à restituição, indevidamente fundamentado na boa-fé na conduta do servidor.
11.4	Ainda que se possa questionar a conduta do dirigente da UFPB que encaminhou os processos administrativos à EBSERH, revela-se de bom alvitre e suficiente encaminhar ciência à UFPB e à EBSERH/HULW sobre esta impropriedade.
12.	Com relação ao valor a ser restituído, a UFPB apurou a diferença entre a remuneração do cargo de professor em regime de dedicação exclusiva e a do mesmo cargo em regime integral, relativa ao período de setembro de 2011 a dezembro de 2013, no montante de R$ 99.761,70 (peça 32, p. 92-95) , sendo a data inicial calculada aplicando cinco anos retroativos ao despacho exarado pela CPACE em 5/9/2016, em virtude do entendimento de que a acumulação ilegal no período de novembro de 2006 a agosto de 2011 foi objeto de prescrição.
12.1	Não há razão para acolher este argumento de prescrição apresentado para efeito do cálculo do débito, pois esta matéria já se encontra pacificada, no âmbito deste Tribunal em consonância com o STF no julgamento do Mandado de Segurança 26.210-9/DF, em 04/09/2008 e conforme a Súmula-TCU 282, enunciada: 
As ações de ressarcimento movidas pelo Estado contra os agentes causadores de danos ao erário são imprescritíveis.
12.2	Por fim, faz-se ressalva para a necessidade de atenção quanto ao tipo de ilícito apresentado caso a caso, visto que, ilícitos civis e administrativos não se confundem. Nesse sentido, há que ressaltar que este Tribunal, em recentes julgados (Acórdão 5928/2016-TCU-Segunda Câmara, rel. VITAL DO RÊGO, e 5.939/2016-TCU-2ª Câmara, rel. MARCOS BEMQUERER) , tem entendido que a tese fixada pelo STF no RE 669.069 (Repercussão Geral 666) , que trata da incidência da prescrição nos débitos com a União decorrentes de ilícitos civis, com prazo prescricional de cinco anos, não alcança prejuízos que decorram de ilícitos administrativos, como a não comprovação da regular gestão de recursos públicos, que são imprescritíveis.
12.3	Nessa linha é a jurisprudência pacificada desta Corte de Contas, exemplificada no Acórdão 232/2017-TCU-Primeira Câmara, rel. BRUNO DANTAS.
12.4	Assim, o débito em questão refere-se a todo o período em que o servidor exerceu outra atividade remunerada, de 16/11/2006 até 31/10/2013, observadas as condições previstas no artigo 46 da Lei 8.112/1990.
12.5	Registre-se que tal procedimento não implica em enriquecimento ilícito da Administração, haja vista que os valores a serem ressarcidos se referem exclusivamente ao benefício auferido a título de dedicação exclusiva, nos termos do art. 31, § 5º, alínea 'a', Decreto 94.664/1987.
12.5.1	Enriquecimento indevido ocorre quando há a percepção da referida parcela sem que o docente observe integralmente as restrições que o regime de dedicação exclusiva lhe impõe.
12.6	Assim, além do encaminhamento de ciência quanto ao entendimento da imprescritibilidade das ações de ressarcimento, deve ser determinado à UFPB que proceda ao desconto parcelado da dívida na remuneração do responsável, observado o percentual mínimo estabelecido no art. 46 da Lei 8.112/1990. 
CONCLUSÃO
13.	Conforme relatado nos itens 7 e 8 desta instrução, a UFPB não deu fiel cumprimento ao determinado no item 1.9 do Acórdão 5725/2016-TCU-Segunda Câmara, pois, ainda que a CPACE/UFPB tenha concluído, em outubro de 2016, a apuração da ocorrência da acumulação ilegal e do valor a ser restituído, não conseguiu notificar o servidor naquele exercício e, posteriormente, encaminhou os processos administrativos à EBSERH/HULW em janeiro de 2017, que por seu turno terminou por concluir pela ocorrência de boa-fé que eximiria o servidor da obrigação de restituição.
14.	Nos termos do que foi relatado nos itens 9, 10 e 12 desta instrução, não é pertinente a alegação de que o servidor agiu de boa-fé, cabendo a emissão de ciência neste sentido à EBSERH/HULW; bem como determinação para que a UFPB adote providências para que o servidor restitua toda a diferença entre a remuneração do cargo de professor em regime de dedicação exclusiva e a do mesmo cargo em regime integral, relativa ao período de 16/11/2006 até 31/10/2013, e não somente de setembro de 2011 a dezembro de 2013 como apurado pela UFPB.
15.	Por último, como relatado no item 11 desta instrução, é relevante encaminhar ciência à UFPB e à EBSERH/HULW no sentido de que os ilícitos administrativos praticados por servidor efetivo da Universidade, ainda que posteriormente cedido, tem que ser processado, julgado e penalizado pela própria UFPB.
PROPOSTA DE ENCAMINHAMENTO
16. 	Ante o exposto, encaminhem-se os autos à consideração superior, para posterior encaminhamento à Ministra Relatora Ana Arraes, propondo:
16.1	com fundamento no art. 71, inciso IX, da Constituição Federal, art. 45 da Lei 8.443/1992 e art. 251 do Regimento Interno, fixar o prazo de 30 (trinta) dias, a contar da notificação, para que a Universidade Federal da Paraíba adote as providências necessárias à restituição, nos termos do art. 46, da Lei 8.112/1990, pelo servidor Ângelo Brito Pereira de Melo, da diferença entre a remuneração do cargo de professor em regime de dedicação exclusiva e a do mesmo cargo em regime de tempo integral, de 16/11/2006 a 31/10/2013, período no qual este servidor exerceu outra atividade remunerada (odontólogo) , com infringência ao art. 14, inciso I, Decreto 94.664/1987 e ao art. 20 da Lei 12.772/2012.
16.2	dar ciência à EBSERH/HULW, com fundamento no art. 7º da Resolução - TCU 265/2014, para que sejam adotadas medidas internas com vistas à prevenção de outras ocorrências semelhantes: 
a) interpretação extensiva da ocorrência de boa-fé que extrapolou o sentido da norma (art. 14 do Decreto 94.664/1987 e o art. 20 da Lei 12.772/2012) , para que seja dispensada a reposição de importâncias indevidamente recebidas, quando os textos legais não comportam mais que uma interpretação razoável, o que afronta o enunciado da Súmula TCU 249;
	b) processamento de ilícitos administrativos, praticados por servidor em período anterior a sua cessão e nomeação para exercer cargo na EBSERH/HULW, quando a competência é do órgão cedente onde ele cometeu o ilícito, o que afronta o art. 148 da Lei 8.112/1990 e a orientação expedida mediante Nota DECOR CGU/AGU nº 16/2008 - NMS.
16.3	dar ciência à UFPB, com fundamento no art. 7º da Resolução - TCU 265/2014, para que sejam adotadas medidas internas com vistas à prevenção de outra ocorrência semelhante:
	a) transferir o encargo do processamento da apuração dos ilícitos administrativos praticados por servidor, no exercício do seu cargo efetivo na Universidade, para o órgão cessionário, ainda que o processamento inicie-se quando ele estiver cedido, o que afronta o que afronta o art. 148 da Lei 8.112/1990 e a orientação expedida mediante Nota DECOR CGU/AGU nº 16/2008 - NMS.
16.4	determinar à Secex-PB que monitore o cumprimento da determinação contida no acórdão que vier a ser proferido."
2.	Por meio de despacho à peça 36, o ministro-substituto André Luís solicitou a manifestação do Ministério Público junto ao TCU - MPTCU acerca das questões jurídicas levantadas nos autos.
3.	O parecer do Parquet foi proferido nos seguintes termos:
	"Trata-se de representação formulada pelo Procurador da República João Bernardo da Silva, por meio da qual solicita parecer sobre situação funcional de professor da Universidade Federal da Paraíba (UFPB) , o Sr. Ângelo Brito Pereira de Melo (CPF: XXX.942.924-XX) , no que concerne à acumulação de cargos e/ou funções, bem como à percepção de remunerações eventuais, além de outras irregularidades (peça 1, pág. 3) .
	Em instrução inicial (peça 4) , a Secex/PB detectou o possível descumprimento das normas que regem o regime de dedicação exclusiva, pelo fato de o Sr. Ângelo Brito Pereira de Melo ter desenvolvido atividade como profissional liberal (consultório odontológico) , na época em que estava submetido àquele regime. Nesse contexto, a Unidade Técnica propôs conhecer dos autos como representação, a fim de expedir determinação saneadora à Universidade Federal da Paraíba (UFPB) para que o referido órgão apurasse a conformidade, nos termos do art. 133 da Lei 8.112/1990. Acolhendo integralmente a proposta da SECEX/PB, a 2ª Câmara do TCU prolatou o Acórdão 5.725/2016 (peça 7) , vazado nos seguintes termos:
1.9. determinar à Universidade Federal da Paraíba (UFPB) que: (i) nos termos do art. 133 da Lei 8.112/1990 e no prazo de 90 dias, com observância do devido processo legal e dos princípios do contraditório e da ampla defesa, apure a conformidade do exercício, pelo servidor matrícula Siape: 3115135, CPF XXX.942.924-XX, de atividades como profissional liberal (consultório odontológico) , em confronto com o exercício de cargo de professor do magistério superior no regime de dedicação exclusiva de que trata o art. 14 do Decreto 94.664/1987; (ii) caso venha a ser constatada a acumulação ilegal, promova medidas administrativas para restituição aos cofres da Universidade da diferença entre a remuneração do cargo de professor em regime de dedicação exclusiva e a do mesmo cargo em regime integral relativa ao período de incidência da irregularidade; (iii) após o término do prazo fixado no item anterior, informe a este Tribunal os resultados da apuração dos fatos e das providências adotadas, acompanhados da devida documentação comprobatória.
	Em resposta à peça 15, a UFPB noticiou que, após comprovada a prestação de serviços (atividade remunerada privada) em período concomitante ao exercício do cargo de Professor submetido ao regime de Dedicação Exclusiva, foi instaurado o processo administrativo n° 23074.062708/2016-61, com vistas a realizar a reposição ao erário, por meio do SIAPE, dos valores recebidos indevidamente, a título de gratificação por Dedicação Exclusiva.
	Em sede de monitoramento (peça 21) , foram promovidas diligências à UFPB (peça 24) e também à EBSERH (peça 23) , uma vez que o servidor se encontra atualmente cedido àquela empresa desde a data de 27/1/2014, solicitando informação acerca do cumprimento da determinação constante do item 9.1 do Acórdão 5725/2016-TCU-Segunda Câmara, especialmente sobre as providências adotadas para implementar o desconto na folha salarial do servidor do montante pago indevidamente a título de gratificação por dedicação exclusiva.
	A EBSERH e a UFPB encaminharam informações e documentos, respectivamente, às peças 27 e 31-33. Em suma, os documentos juntados aos autos foram os seguintes:
a) cópia do processo administrativo 23074.046033/2016-11 (peça 32, págs. 1-81) , autuado pela UFPB, no qual foi exarado Parecer concluindo pela acumulação ilegal (peça 32, p. 67-73; 
b) cópia do processo administrativo 23074.062708/2016-61, instaurado para tratar somente da reposição ao erário em razão da acumulação ilegal (peça 32, págs. 83-108) , em que foi apurado o débito de R$ 112.747,76 (Peça 32, págs. 84 e 91) , o qual foi, posteriormente, recalculado para R$ 99.761,70 (peça 32, p. 92-95) ; bem como tentativas frustradas de notificação do servidor, via EBSERH, em 3/11/2016 (peça 32, págs. 98-100) e em 21/12/2016 (peça 32, págs. 102-104) , e pessoalmente, em 3/1/2017, quando o servidor teria se recusado a receber a notificação (peça 32, p. 106-108) ; 
c) cópia do processo administrativo 23074.000183/2017-51 (peça 32, págs. 156) , o qual foi instaurado em razão de solicitação da EBSERH para reconhecer que a referida empresa seria a instância competente para apurar as irregularidades identificadas (peça 32, págs. 130-132) ; e despacho do presidente da CPACE (peça 32, págs. 136-148) , concluindo que a competência para apuração e restituição ao erário era daquela comissão, no âmbito da Pró-Reitoria de Gestão de Pessoas da UFPB; 
d) cópia do processo administrativo 23074.066460/2016-16 (peça 32, págs. 176-197) , o qual foi instaurado em razão de nova solicitação da EBSERH para reconhecer que a referida empresa seria a instância competente para apurar a acumulação e as ações de ressarcimento ao erário (peça 32, págs. 177-179) , ante provocação do Sr. Ângelo Brito Pereira de Melo (peça 32, pág. 181) , onde consta despacho do presidente da CPACE concluindo pela competência daquela comissão em apurar os fatos e providenciar o ressarcimento ao erário, pois a acumulação indevida teria ocorrido entre 1/12/2005 e 31/10/2013, enquanto o servidor era docente da UFPB, antes da sua investidura na EBSERH em 27/1/2014 (peça 32, págs. 191-197) ; 
e) memorando da CPACE, de 3/1/2017, relatando a obstrução ao andamento do processo de reposição ao erário e ao andamento dos trabalhos daquela comissão (peça 33, págs. 50-52) ; e Relatório Final da Comissão de Processo Disciplinar e Cível, da EBSERH, de 13/7/2017, concluindo que o servidor responsável teria agido de boa-fé, não cabendo o ressarcimento ao erário (peça 33, págs. 64-70) .
***
	Em novo pronunciamento (peça 34) , a SECEX/PB lembrou que a jurisprudência dessa Corte de Contas é pacífica no sentido de que, tendo o servidor optado pelo regime de dedicação exclusiva, é vedado o exercício simultâneo do magistério público superior com outra atividade remunerada (e citou diversos acórdãos do TCU nesse sentido) .
	A Unidade Técnica esclareceu que essa vedação tem origem no artigo 14 do Decreto 94.664/1987, inciso I, que aprovou o Plano Único de Classificação e Retribuição de Cargos e Empregos - PUCRCE instituído pela Lei nº 7.596/1987, em que consta expressamente o 'impedimento do exercício de outra atividade remunerada, pública ou privada'. Esse mesmo entendimento restou ratificado com a edição da Lei 12.772, de 28/12/2012, que dispôs no seu artigo 20 sobre os regimes de trabalho dos professores das Instituições Federais de Ensino.
	Esse impedimento, salienta ainda a Unidade Técnica, prevalece ainda que haja compatibilidade de horário, conforme pacífica jurisprudência dessa Corte, que dispõe que o 'regime de dedicação exclusiva é um pacto feito entre a Administração e o servidor, que se distingue do de tempo integral pela natureza participativa do primeiro, pois exige maior envolvimento do professor com a instituição de ensino, mediante atividades extraclasses como a pesquisa, extensão e gestão institucional, razão pela qual o professor com dedicação exclusiva ao magistério percebe uma remuneração maior que visa retribuir a privação a que ele se sujeita por não poder ocupar outra atividade, mesmo no setor privado'.
	Nesse sentido, a Secex/PB entendeu que caberia a restituição da diferença entre a remuneração do cargo de professor em regime de dedicação exclusiva e a do mesmo cargo em regime de tempo integral, a partir do início do exercício de outra atividade remunerada de forma concomitante com o exercício do cargo de professor, sob o regime de dedicação exclusiva (em consonância com o decidido no Acórdão 2282/2011-TCU-Segunda Câmara) .
	Quanto à alegação expendida no Relatório Final da Comissão de Processo Disciplinar e Cível, da EBSERH, de 13/7/2017, concluindo que o servidor responsável teria agido de boa-fé, não cabendo o ressarcimento ao erário (peça 33, pág. 64-70) , a Secex/PB asseverou que tal argumento não merece prosperar pelo fato de não ter havido 'erro escusável de interpretação de lei por parte do órgão/entidade, ou por parte de autoridade legalmente investida em função de orientação e supervisão, à vista da presunção de legalidade do ato administrativo e do caráter alimentar das parcelas salariais', orientações firmadas no Acórdão 1120/2017-TCU-Plenário.
	Sobre a questão, a Unidade Técnica cita ainda a ementa do Acórdão 3748/2017-TCU-Segunda Câmara, que dispõe que 'a reposição ao erário somente pode ser dispensada quando verificadas cumulativamente as seguintes condições: a) presença de boa-fé do servidor; b) ausência, por parte do servidor, de influência ou interferência para a concessão da vantagem impugnada; c) existência de dúvida plausível sobre a interpretação, a validade ou a incidência da norma infringida, no momento da edição do ato que autorizou o pagamento da vantagem impugnada; e d) interpretação razoável, embora errônea, da lei pela Administração'. Quando não estiverem atendidas todas essas condições ou, ainda, quando os pagamentos forem decorrentes de erro operacional da Administração, a reposição seria obrigatória, na forma dos arts. 46 e 47 da Lei 8.112/1990. 
	Nesse sentido, a Secex/PB conclui não haver qualquer dúvida plausível sobre a interpretação de que o regime de dedicação exclusiva vedaria o exercício simultâneo do magistério público superior com outra atividade remunerada, seja conforme o Decreto 94.664/1987 ou a Lei 12.772/2012, com as exceções previstas nestes normativos. Ademais, o servidor teria omitido a informação de que exercia outra função remunerada autônoma, o que poderia gerar a dúvida na administração, pois declarou não exercer outro cargo e/ou emprego público ou privado, em 16/11/2006, para que assim fizesse jus à remuneração referente ao regime de dedicação exclusiva (peça 32, pág. 186) . 
	Quanto ao conflito de competência para apurar os fatos irregulares, a Unidade Técnica salientou que também não merece guarida o argumento defendido pelos representantes da EBSERH no sentido de que, por força do Contrato de Gestão Gratuita 45/2013, celebrado entre a UFPB e a EBSERH, caberia a esta a iniciativa de apurar as irregularidades cometidas pelo Sr. Ângelo Brito Pereira de Melo. Isso porque, conforme § 6º da cláusula quinta do contrato, 'ao tomar ciência de qualquer irregularidade supostamente cometida por servidor cedido pela CONTRATANTE, a CONTRATADA deverá promover à sua apuração imediata, mediante sindicância, encaminhando-a, após sua conclusão, à autoridade competente da CONTRATANTE para que se realize o juízo de admissibilidade quanto à necessidade de instauração do pertinente procedimento disciplinar'. 
	A Secex/PB lembrou ainda que a acumulação irregular aconteceu entre 16/11/2006 e 31/10/2013, quando o servidor ainda exercia o cargo de professor com dedicação exclusiva na UFPB, antes, portanto, da sua cessão e nomeação para exercer o cargo de Gerente de Ensino e Pesquisa da EBSERH/HULW, que somente aconteceu em 27/1/2014 (peça 32, pág. 187) . 
	Entretanto, com relação ao valor a ser restituído, a Secex/PB divergiu dos cálculos efetuados pela Unidade Jurisdicionada, fazendo alusão ao entendimento de que 'as ações de ressarcimento movidas pelo Estado contra os agentes causadores de danos ao erário são imprescritíveis', verbete que consta na Súmula 282 de jurisprudência do TCU, e que estaria em consonância com a jurisprudência do STF (mais notadamente o Mandado de Segurança 26.210-9/DF) .
	Lembrou da diferença de tratamento entre ilícitos civis e administrativos, pois em recentes julgados (Acórdão 5928/2016-TCU-Segunda Câmara, rel. VITAL DO RÊGO, e 5.939/2016-2ª Câmara, rel. MARCOS BEMQUERER) , o TCU teria entendido que a tese fixada pelo STF no RE 669.069 (Repercussão Geral 666) , que trata da incidência da prescrição nos débitos com a União decorrentes de ilícitos civis, com prazo prescricional de cinco anos, não alcança prejuízos que decorram de ilícitos administrativos, como a não comprovação da regular gestão de recursos públicos, cujas ações estariam sujeitas à imprescritibilidade.
	Concluiu então que o débito em questão deveria se referir a todo o período em que o servidor exerceu outra atividade remunerada, de 16/11/2006 até 31/10/2013, observadas as condições previstas no artigo 46 da Lei 8.112/1990. Ponderou ainda que tal procedimento não implicaria enriquecimento ilícito da Administração, haja vista que os valores a serem ressarcidos se referem exclusivamente ao benefício auferido a título de dedicação exclusiva, nos termos do art. 31, § 5º, alínea 'a', Decreto 94.664/1987. 
	Por fim, a Unidade Técnica propõe:
16.1 	com fundamento no art. 71, inciso IX, da Constituição Federal, art. 45 da Lei 8.443/1992 e art. 251 do Regimento Interno, fixar o prazo de 30 (trinta) dias, a contar da notificação, para que a Universidade Federal da Paraíba adote as providências necessárias à restituição, nos termos do art. 46, da Lei 8.112/1990, pelo servidor Ângelo Brito Pereira de Melo, da diferença entre a remuneração do cargo de professor em regime de dedicação exclusiva e a do mesmo cargo em regime de tempo integral, de 16/11/2006 a 31/10/2013, período no qual este servidor exerceu outra atividade remunerada (odontólogo) , com infringência ao art. 14, inciso I, Decreto 94.664/1987 e ao art. 20 da Lei 12.772/2012. 
16.2 	dar ciência à EBSERH/HULW, com fundamento no art. 7º da Resolução - TCU 265/2014, para que sejam adotadas medidas internas com vistas à prevenção de outras ocorrências semelhantes: a) interpretação extensiva da ocorrência de boa-fé que extrapolou o sentido da norma (art. 14 do Decreto 94.664/1987 e o art. 20 da Lei 12.772/2012) , para que seja dispensada a reposição de importâncias indevidamente recebidas, quando os textos legais não comportam mais que uma interpretação razoável, o que afronta o enunciado da Súmula TCU 249; b) processamento de ilícitos administrativos, praticados por servidor em período anterior a sua cessão e nomeação para exercer cargo na EBSERH/HULW, quando a competência é do órgão cedente onde ele cometeu o ilícito, o que afronta o art. 148 da Lei 8.112/1990 e a orientação expedida mediante Nota DECOR CGU/AGU nº 16/2008 - NMS. 
16.3 	dar ciência à UFPB, com fundamento no art. 7º da Resolução - TCU 265/2014, para que sejam adotadas medidas internas com vistas à prevenção de outra ocorrência semelhante: a) transferir o encargo do processamento da apuração dos ilícitos administrativos praticados por servidor, no exercício do seu cargo efetivo na Universidade, para o órgão cessionário, ainda que o processamento inicie-se quando ele estiver cedido, o que afronta o art. 148 da Lei 8.112/1990 e a orientação expedida mediante Nota DECOR CGU/AGU nº 16/2008 - NMS. 
16.4 	determinar à Secex-PB que monitore o cumprimento da determinação contida no acórdão que vier a ser proferido.
	Em despacho (peça 36) , aduzindo que a unidade técnica estendeu o prazo para restituição dos valores para abranger todo o período de recebimento, enquanto a UFPB o tinha limitado a cinco anos, contados da ciência do fato (art. 53 da Lei 9784/1999) ; considerando a dúvida acerca da legislação a ser aplicada ao caso concreto, uma vez que se trataria de ilícito cometido por servidor ativo, sujeito à Lei do Processo Administrativo; considerando o debate jurídico acerca da competência da UFPB ou da EBSERH/HULW para apuração dos ilícitos; o E. Relator remeteu os autos a este Ministério Público, solicitando, preliminarmente sua manifestação nos termos do art. 81, inciso II, da Lei 8.443/1992.
***
	Inicialmente, convém salientar que o processo atual se encontra em fase de monitoramento, no caso, do Acórdão 5725/2016-TCU-Segunda Câmara (peça 7) , o qual havia determinado que a UFPB apurasse, nos termos do art. 133 da Lei 8.112/1990 e, no prazo de 90 dias, com observância do devido processo legal e dos princípios do contraditório e da ampla defesa, a conformidade do exercício, pelo servidor Ângelo Brito Pereira de Melo, de atividades como profissional liberal, em confronto com o exercício de cargo de professor do magistério superior no regime de dedicação exclusiva de que trata o art. 14 do Decreto 94.664/1987, e que caso viesse a ser constatada a acumulação ilegal, promovesse as  medidas administrativas para restituição aos cofres da Universidade da diferença entre a remuneração do cargo de professor em regime de dedicação exclusiva e a do mesmo cargo em regime integral, relativa ao período de incidência da irregularidade.
	Em cumprimento às determinações do Acórdão em monitoramento, a UFPB instaurou o processo administrativo 23074.046033/2016-11 (peça 32, págs. 1-81) , no qual ficou comprovado que o servidor exerceu atividade remunerada, como trabalhador autônomo, enquanto sujeito ao regime de dedicação exclusiva naquela Universidade. Mais precisamente, o Sr. Ângelo Brito Pereira de Melo prestou serviços enquanto profissional liberal, pessoa física, a clientes no ramo de Odontologia, por intermédio da Cooperativa Odontológica UNIODONTO, no período de 1/2/2005 a 31/10/2013, situação demonstrada por extratos previdenciários anexados aos autos, em período concomitante ao exercício do cargo de Professor submetido ao regime de exclusividade. A UFPB instaurou também o processo administrativo 23074.062708/2016-61, para tratar da reposição ao erário pela acumulação ilegal (peça 32, págs. 83-108) .
	Como se vê, a princípio, a Unidade Técnica cumpriu adequadamente as determinações exaradas no Acórdão 5725/2016-TCU-Segunda Câmara, tendo sido suscitada apenas uma divergência quanto ao cálculo do débito relativo à reposição ao erário pela acumulação ilegal. Adicionalmente, surgiu um debate jurídico acerca de quem deteria a competência privativa para a apuração do feito, se seria a própria UFPB, ou se seria a EBSERH/HULW, tendo em vista que o servidor se encontra cedido à essa última. 
	Quanto ao suposto conflito de competência, entendemos que se trata de uma questão de simples solução, e nos alinhamos aos tratamentos dispensados pela Unidade Técnica, bem como pela Unidade Jurisdicionada, ao caso. Como o servidor tem o cargo efetivo na UFPB, não só esta instituição tem a competência para processá-lo, pois o ilícito foi praticado na UFPB, mas também o de julgar e aplicar a penalidade cabível. 
	Já com relação ao valor a ser restituído, a UFPB apurou a diferença entre a remuneração do cargo de professor em regime de dedicação exclusiva e a do mesmo cargo em regime integral, relativa ao período de setembro de 2011 a dezembro de 2013, no montante de R$ 99.761,70 (peça 32, pág. 92-95) , sendo a data inicial calculada aplicando cinco anos retroativos ao despacho exarado pela CPACE em 5/9/2016, em virtude do entendimento de que a acumulação ilegal no período de novembro de 2006 a agosto de 2011 teria sido objeto de prescrição. 
	Entretanto, a Secex/PB divergiu desse posicionamento, alegando que 'as ações de ressarcimento movidas pelo Estado contra os agentes causadores de danos ao erário são imprescritíveis', considerando que a conduta do servidor se enquadraria como ilícito administrativo, tal como a não comprovação da regular gestão de recursos públicos, e que por isso o débito deveria comportar todo o período em que foi detectada acumulação ilegal (novembro de 2006 a dezembro de 2013) .
***
	Entendemos que, preliminarmente à discussão sobre o prazo prescricional da ação de ressarcimento do débito, é necessário o debate sobre a caracterização do débito em si e a comprovação do efetivo dano à Administração pública, tendo em vista que o caso nos autos se trata de acumulação irregular de cargos, empregos, funções ou jornadas de trabalho. Como tal matéria não foi ventilada nos autos, iremos dividir nossa análise em três tópicos: i) caracterização do débito; ii) repetibilidade dos valores indevidamente recebidos; iii) prescritibilidade da respectiva ação de ressarcimento.
Caracterização do débito
	Sobre o assunto, convém lembrar que a ação que visa ao ressarcimento deve ser fundada na existência de um débito, causado por uma conduta ilícita envolvendo a atuação de agente público. Não há dúvidas de que ocorreu um ilícito administrativo na situação tratada nos autos, em razão da ofensa ao art. 14 do Decreto 94.664/1987, ou do art. 20 da Lei 12.772/2012. Entretanto, o fato antijurídico não é suficiente para gerar o dever de ressarcir ou indenizar. A responsabilidade civil requer necessariamente a comprovação de um dano, nesse caso, ao erário. 
Não é correto afirmar que, de uma conduta ilícita, que infrinja as normas do regime jurídico a que o servidor público está submetido, necessariamente decorra um dano ao erário. Aliás, nem mesmo toda conduta ímproba, espécie mais grave de ilícito, gera um dano ao erário com o consequente dever de ressarcimento, consoante se observa da leitura dos art. 11 e 12, III, da Lei nº 8.429/92. É necessário verificar a existência efetiva desse dano ou o enriquecimento ilícito por parte do servidor, bem como a quantificação do respectivo débito.
No caso tratado nos presentes autos, vemos dificuldade em caracterizar o débito, em razão de não estar devidamente comprovado prejuízo à Administração. O fato de ser possível aferir uma metodologia, em que se calcula a diferença entre o que seria a remuneração paga a um servidor sob regime de dedicação exclusiva e a remuneração paga pelo exercício em regime meramente integral, não implica a conclusão de que houve efetivamente esse prejuízo aos cofres da Universidade.
	A apuração de um efetivo prejuízo significaria comprovar primeiramente que o servidor não teria prestado as funções inerentes ao cargo em que foi investido com zelo e da maneira esperada para um servidor nas mesmas condições. Isso somente poderia ser demonstrado por meio de uma análise mais robusta, em que se comprovasse que o servidor foi relapso em suas funções, não foi assíduo em seus horários de trabalho e que tenha apresentado uma avaliação de desempenho abaixo do mínimo exigido pela Administração para um servidor sujeito a idêntico regime de trabalho. Além disso, aferido esse déficit de desempenho do servidor sujeito ao regime de dedicação exclusiva, parece-nos necessário não apenas presumir, mas comprovar que o baixo rendimento teria relação direta com o exercício cumulativo de outra atividade remunerada. 
	De modo geral, como a tarefa de comprovar o efetivo dano ao erário, decorrente da acumulação irregular de jornadas de trabalho, é árduo - praticamente impossível -, não é de surpreender que, detectadas acumulações irregulares, o procedimento padrão (registrado no art. 133 da Lei 8.112/1990) não consista em promover a restituição ao erário dos valores recebidos pelo servidor. Além da dificuldade em caracterizar o débito, não seria razoável a devolução de verbas alimentares, pelas quais, em tese, o servidor efetivamente trabalhou, prestando um serviço à Administração pública ao desempenhar as funções inerentes ao seu cargo, sob pena de que tal ação configuraria enriquecimento ilícito por parte da Administração.
	Aliás, convém lembrar que o Acórdão monitorado deixa claro que a Unidade Jurisdicionada deveria averiguar a possível acumulação ilícita cometida pelo servidor Ângelo Brito Pereira de Melo, conforme o procedimento descrito no art. 133 da Lei 8.11/1990. Para trazer melhor esclarecimento à nossa análise, transcrevemos abaixo o teor do referido dispositivo:
Art. 133.  Detectada a qualquer tempo a acumulação ilegal de cargos, empregos ou funções públicas, a autoridade a que se refere o art. 143 notificará o servidor, por intermédio de sua chefia imediata, para apresentar opção no prazo improrrogável de dez dias, contados da data da ciência e, na hipótese de omissão, adotará procedimento sumário para a sua apuração e regularização imediata, cujo processo administrativo disciplinar se desenvolverá nas seguintes fases:  (Redação dada pela Lei nº 9.527, de 10.12.97) 
I - instauração, com a publicação do ato que constituir a comissão, a ser composta por dois servidores estáveis, e simultaneamente indicar a autoria e a materialidade da transgressão objeto da apuração  (Incluído pela Lei nº 9.527, de 10.12.97) 
II - instrução sumária, que compreende indiciação, defesa e relatório;  (Incluído pela Lei nº 9.527, de 10.12.97) 
III - julgamento.  (Incluído pela Lei nº 9.527, de 10.12.97) 
§ 1o  A indicação da autoria de que trata o inciso I dar-se-á pelo nome e matrícula do servidor, e a materialidade pela descrição dos cargos, empregos ou funções públicas em situação de acumulação ilegal, dos órgãos ou entidades de vinculação, das datas de ingresso, do horário de trabalho e do correspondente regime jurídico.  (Redação dada pela Lei nº 9.527, de 10.12.97) 
§ 2o  A comissão lavrará, até três dias após a publicação do ato que a constituiu, termo de indiciação em que serão transcritas as informações de que trata o parágrafo anterior, bem como promoverá a citação pessoal do servidor indiciado, ou por intermédio de sua chefia imediata, para, no prazo de cinco dias, apresentar defesa escrita, assegurando-se-lhe vista do processo na repartição, observado o disposto nos arts. 163 e 164.  (Redação dada pela Lei nº 9.527, de 10.12.97) 
§ 3o  Apresentada a defesa, a comissão elaborará relatório conclusivo quanto à inocência ou à responsabilidade do servidor, em que resumirá as peças principais dos autos, opinará sobre a licitude da acumulação em exame, indicará o respectivo dispositivo legal e remeterá o processo à autoridade instauradora, para julgamento.  (Incluído pela Lei nº 9.527, de 10.12.97) 
§ 4o  No prazo de cinco dias, contados do recebimento do processo, a autoridade julgadora proferirá a sua decisão, aplicando-se, quando for o caso, o disposto no § 3o do art. 167. (Incluído pela Lei nº 9.527, de 10.12.97) 
§ 5o  A opção pelo servidor até o último dia de prazo para defesa configurará sua boa-fé, hipótese em que se converterá automaticamente em pedido de exoneração do outro cargo.   (Incluído pela Lei nº 9.527, de 10.12.97) 
§ 6o  Caracterizada a acumulação ilegal e provada a má-fé, aplicar-se-á a pena de demissão, destituição ou cassação de aposentadoria ou disponibilidade em relação aos cargos, empregos ou funções públicas em regime de acumulação ilegal, hipótese em que os órgãos ou entidades de vinculação serão comunicados.  (Incluído pela Lei nº 9.527, de 10.12.97) 
§ 7o  O prazo para a conclusão do processo administrativo disciplinar submetido ao rito sumário não excederá trinta dias, contados da data de publicação do ato que constituir a comissão, admitida a sua prorrogação por até quinze dias, quando as circunstâncias o exigirem.  (Incluído pela Lei nº 9.527, de 10.12.97) 
§ 8o  O procedimento sumário rege-se pelas disposições deste artigo, observando-se, no que lhe for aplicável, subsidiariamente, as disposições dos Títulos IV e V desta Lei (grifos nossos) 
	Como se vê, segundo o procedimento descrito no supracitado artigo, quando detectada a acumulação ilegal, o órgão deve instaurar um processo administrativo a fim de aferir sobre a licitude ou ilicitude da acumulação detectada. De fato, nas situações comumente enquadradas neste artigo, nas quais um servidor acumula por anos a fio ilegalmente cargos na Administração Pública, não há previsão legal para a reposição ao erário relativo ao cargo que o servidor vier a ser exonerado. E o motivo é que o servidor prestou, a princípio, os serviços para os quais foi contratado durante o período de acumulação indevida. 
	Por isso, avaliação de desempenho e verificação dos horários de trabalho são requisitos analisados nesse tipo de processo. Apenas na hipótese de configuração de má-fé é que há a previsão para se aplicar uma penalidade ao servidor, podendo ser inclusive a demissão do serviço público. Entretanto, até o último dia de prazo para a defesa, caso o servidor opte por um dos cargos, tal conduta configura sua boa-fé, não havendo, portanto, que se falar em aplicação de penalidade, muito menos em reposição ao erário.
	No caso tratado nos autos, verificamos que quando o processo administrativo a fim de apurar a acumulação ilícita foi instaurado, o Sr. Ângelo Brito Pereira de Melo já nem mais se encontrava em situação de acumulação irregular. Nesse sentido, seguindo os trâmites do procedimento descrito no art. 133 da Lei 8.112/1990, sua conduta deveria ser considerada de boa-fé, de maneira que não haveria o que se falar em repetição dos valores indevidamente recebidos.
	Aliás, sobre a conduta do servidor, o mesmo alega que o termo de compromisso não teria deixado claro o impedimento sobre o exercício de atividades autônomas, e que teria sido informado de que o exercício de atividade autônoma não geraria conflito com o regime de dedicação exclusiva. A Unidade Técnica rejeita esse argumento pelo fato de o servidor não ter trazido evidências de que a Administração Pública teria prestado informação incorreta. 
	De fato, embora não pareça razoável a dúvida apresentada pelo servidor, uma vez que o regime de dedicação exclusiva, nos moldes atuais, está vigente desde 1987, e vem sido reiteradamente reafirmada nas atualizações legislativas subsequentes, fato é que o termo de compromisso não menciona o impedimento para o exercício de atividades autônomas (peça 32, pág. 186) , de maneira que não é possível afirmar que houve declaração falsa prestada pelo servidor ao solicitar a opção pelo regime de dedicação exclusiva.
	Evidentemente, o servidor deveria ter conhecimento das suas obrigações funcionais e proibições, e que alegar o desconhecimento de norma não escusa o seu descumprimento. Entretanto, voltando ao procedimento do art. 133 da Lei 8.112/1990, lembramos que, ao tomar posse em qualquer cargo público, o servidor também assina termo declarando não está investido em outro cargo, emprego ou função pública que lhe impossibilite o ingresso no órgão. Mesmo com essa declaração prestada, a princípio falsa, caso o servidor venha a optar no prazo adequado por apenas um dos cargos indevidamente acumulados, sua conduta é considerada de boa-fé. 
	No caso dos presentes autos, tendo em vista o teor dos documentos apresentados, resta patente que o servidor não prestou informação falsa ou com o intuito de induzir a Administração ao erro, de maneira que seria desarrazoado atribuir uma consequência mais gravosa (má-fé) a uma conduta menos reprovável. 
	Retornando então à questão do débito que se pretende cobrar do servidor, o fato de o interessado ter recebido durante um dado período o valor correspondente ao regime de dedicação exclusiva, embora tenha eventualmente prestado atendimento via plano de saúde, na qualidade de autônomo, não nos permite concluir, por si só, a existência de prejuízo efetivo à Administração Pública. Aliás, não há nem sequer evidências de que, de alguma forma, essa atividade privada eventualmente exercida tenha reduzido a dedicação ou a qualidade do trabalho prestado pelo servidor enquanto docente da UFPB. 
	Nesse sentido, pedimos vênias para divergir dos encaminhamentos até então contidos nos autos, entendemos que a repetição desses valores caracterizaria o enriquecimento ilícito por parte da Administração, de maneira que a situação retratada nos autos não comporta restituição ao erário como determinado subitem 1.9.ii) do Acórdão 5725/2016-TCU-Segunda Câmara. Por essa razão, nosso entendimento é que essa Corte deveria tornar insubsistente o referido subitem, mantendo apenas a determinação para que a Unidade Jurisdicionada instaure o processo administrativo de sua competência, o que já foi realizado, e tome as medias cabíveis no âmbito do respectivo processo.
Repetibilidade dos valores indevidamente recebidos 
	Superada a questão anterior, e caso esse Colegiado venha a entender que houve efetivo prejuízo à Administração Pública e que restou caracterizado o débito, resta compreender se tais valores estão sujeitos repetibilidade, uma vez que se tratam de verbas de natureza alimentar. 
	Esta questão, em nosso entendimento, se trata de assunto mais simples uma vez que no presente caso houve interferência ou contribuição do servidor para a efetuação do pagamento irregular. Reforçamos nosso entendimento de que não é possível caracterizar a má fé na conduta do servidor, em razão do formulário por ele assinado não ter deixado clara a proibição de prestação de serviço na qualidade de autônomo. Entretanto, conforme já explicitado anteriormente, o desconhecimento de norma não escusa o seu descumprimento, de maneira que cabia ao servidor ter consciência da ilicitude da acumulação levada a efeito. 
	De todo modo, convém lembrar que a existência de boa-fé do servidor público não é capaz de, autonomamente, tornar indevida a restituição aos cofres públicos de valores pagos indevidamente. O marco jurisprudencial da matéria teve seus limites bem definidos quando do julgamento do Mandado de Segurança nº 25.641-9/DF, em que a Suprema Corte  estabeleceu que a restituição de valores ao erário é indevida somente quando verificada no caso a presença concomitante: (i) de boa-fé do servidor; (ii) da ausência, por parte do servidor, de influência ou interferência para a concessão da vantagem impugnada; (iii) da existência de dúvida plausível sobre a interpretação, validade ou incidência da norma infringida, no momento da edição do ato que autorizou o pagamento da vantagem impugnada; e (iv) da interpretação razoável, embora errônea, da lei pela Administração Pública.
		No âmbito do TCU, a questão foi bem tratada na prolação do Acórdão 3748/2017-TCU-Segunda Câmara (Aposentadoria, Relator Ministro Augusto Nardes, Boletim de Pessoal nº 46) , cuja ementa transcrevemos abaixo:
Ressarcimento administrativo. Dispensa. Requisito. 
A reposição ao erário somente pode ser dispensada quando verificadas cumulativamente as seguintes condições: a) presença de boa-fé do servidor; b) ausência, por parte do servidor, de influência ou interferência para a concessão da vantagem impugnada; c) existência de dúvida plausível sobre a interpretação, a validade ou a incidência da norma infringida, no momento da edição do ato que autorizou o pagamento da vantagem impugnada; e d) interpretação razoável, embora errônea, da lei pela Administração. Quando não estiverem atendidas todas essas condições ou, ainda, quando os pagamentos forem decorrentes de erro operacional da Administração, a reposição é obrigatória, na forma dos arts. 46 e 47 da Lei 8.112/1990. 
	Assim, no presente caso, dado que sem a contribuição do servidor, não haveria o suposto dano, pois, a conduta ilícita fica caracterizada pela sua acumulação indevida, com infringência do 20 da Lei 12.772, de 28/12/2012, os valores indevidamente recebidos devem ser ressarcidos na forma do art. 46 da Lei 8.112/1990. Entendemos oportuno mencionar precedente da justiça federal que a julgar situação semelhante à encontrada nos autos, entendeu cabível a reposição ao erário, in verbis:
APELAÇÃO. ADMINISTRATIVO. PROFESSOR EM DEDICAÇÃO EXCLUSIVA. EXERCÍCIO DE OUTRO CARGO. AFASTAMENTO DA BOA-FÉ. REPOSIÇÃO AO ERÁRIO. POSSIBILIDADE. PRESCRIÇÃO QUINQUENAL EM RELAÇÃO AS PARCELAS ANTERIORES À DATA DA NOTIFICAÇÃO PESSOAL DO AUTOR - 02/07/2002. DEVOLUÇÃO DAS PARCELAS JÁ DESCONTADAS E ANTERIORES A 02/07/2002. CABIMENTO. 1. Cuida-se de reexame necessário e de apelação interposta pelo IFES objetivando a reforma da r. sentença que julgou improcedente o pedido do autor para que o IFES se abstenha de cobrar a reposição ao erário das parcelas recebidas em virtude do exercício do magistério em regime de dedicação exclusiva, reconhecendo a prescrição quinquenal da cobrança das parcelas anteriores a 02/07/2002 e determinando a devolução das parcelas prescritas que foram indevidamente descontadas. 2. No tocante à prescrição a d. sentença não merece reparos, pois entendo que a relação envolvida é de trato sucessivo atraindo a aplicação do Decreto 20.910/32 e da Súmula 85 do STJ, acarretando a prescrição da cobrança das parcelas anteriores à data da notificação pessoal do Autor (02/07/2002, fl. 135) . 3.Ademais, quanto à aplicação da prescrição em desfavor da Fazenda Pública, cumpre asseverar que estando protegido o Estado após o transcurso do prazo de cinco anos da responsabilidade por seus débitos, art. 1º do Decreto 20.910/1932, tal lustro prescricional deve ser aplicado no caso de cobrança do Estado contra o administrado, consoante preconiza o princípio da isonomia. 4. Acerca da necessidade de reposição ao erário do percentual recebido pelo professor, pela dedicação exclusiva, oportuno ressaltar que a jurisprudência tem o entendimento no sentido de que na presença de boa-fé do servidor; na ausência, por parte do servidor, de influência ou interferência para a concessão da vantagem impugnada e, na existência de dúvida plausível sobre a interpretação da norma, torna-se desnecessária a reposição ao erário, dos valores indevidamente recebidos pelo servidor. (MS 25641, EROS GRAU, STF e AGRESP 200901421705, FELIX FISCHER, STJ - QUINTA TURMA, 12/04/2010) 5. No caso em comento, o professor fez opção pelo regime de trabalho de dedicação exclusiva recebendo um adicional em sua remuneração. No entanto, após a sua opção assumiu outro cargo de magistério, inobstante conhecer as regras próprias do regime (vedação do exercício de outra atividade remunerada) . Assim, admitir-se que o Autor receba uma vantagem pecuniária por um dever (dedicação exclusiva) que desobedera seria prestigiar o enriquecimento ilícito e a torpeza do Autor. 6.Destarte, embora a jurisprudência dos nossos tribunais seja pacífica no sentido de ser incabível a restituição de valores quando recebidos de boa-fé, o caso dos autos é diverso, porquanto o professor não agiu de boa-fé, impondo-se o dever de restituição dos valores em observância, pela Administração Pública, dos critérios estabelecidos no art. 46, da Lei nº 8.112/90. Precedentes desta e. Corte. 6. Assim, é de rigor a manutenção da r. sentença que decidiu pela improcedência do pedido do Autor (que o réu se abstenha de cobrar os valores recebidos pelo autor pela dedicação exclusiva) e, pela procedência dos pedidos em relação à prescrição quinquenal e à devolução das parcelas indevidamente descontadas, anteriores a 02/07/2002. 7. Reexame necessário e recurso do IFES a que se nega provimento. (APELRE 200950010125801, Desembargador Federal FLAVIO DE OLIVEIRA LUCAS, TRF2 - SÉTIMA TURMA ESPECIALIZADA, E-DJF2R - Data: 02/03/2011 - Página: 287/288.) 
	O caso analisado na mencionada sentença difere do caso dos autos pela caracterização de má-fé, uma vez que, naquela situação, o servidor acumulou outro cargo público de magistério com o cargo de professor em regime de dedicação exclusiva, situação que não deixava margem para dúvidas sobre o descumprimento da norma. No caso tratado nos presentes autos, a conduta do servidor, embora ilícita, não foi acompanhada de prestação de informação falsa, demonstrado o intuito de ludibriar a Administração. Assim, conquanto não concordemos com a tese da devolução dos valores, a mencionada decisão judicial ilustra bem a jurisprudência aplicável à questão do ressarcimento em casos análogos ao dos autos, inclusive no que se refere à matéria de prescrição da pretensão de ressarcimento, tema que enfrentaremos no tópico subsequente. 
Prescritibilidade da respectiva ação de ressarcimento
	Quanto à matéria referente à prescrição da pretensão de ressarcimento, a Unidade Técnica cita a jurisprudência pacificada no âmbito do Tribunal, por meio da Súmula TCU 282, segundo a qual 'as ações de ressarcimento movidas pelo Estado contra os agentes causadores de danos ao erário são imprescritíveis', entendimento que estaria em consonância com o STF no julgamento do Mandado de Segurança 26.210-9/DF, em 4/9/2008. 	
	A Secretaria ressalva ainda que ilícitos civis e administrativos não se confundem, citando recentes julgados do TCU (Acórdão 5928/2016-TCU-Segunda Câmara, rel. VITAL DO RÊGO, e 5.939/2016-2ª Câmara, rel. MARCOS BEMQUERER) , em que a Corte tem entendido que a tese fixada pelo STF no RE 669.069 (Repercussão Geral 666) , que trata da incidência da prescrição nos débitos com a União decorrentes de ilícitos civis, com prazo prescricional de cinco anos, não alcança prejuízos que decorram de ilícitos administrativos, como a não comprovação da regular gestão de recursos públicos, que seriam imprescritíveis. Assim, o débito em questão deveria se referir a todo o período em que o servidor exerceu outra atividade remunerada, de 16/11/2006 até 31/10/2013, observadas as condições previstas no artigo 46 da Lei 8.112/1990. 
	Sobre os recentes julgados da Suprema Corte, não há dúvidas de que a tese fixada nos autos do RE 669.069 (tema 666) , no sentido de que 'é prescritível a ação de reparação de danos à Fazenda Pública decorrente de ilícito civil', não se aplica aos casos de ilícitos administrativos. Nesse sentido, vale mencionar o voto, em sede de nos embargos no RE 669.069, em que o Exmo. Ministro Teori Zavascki, restringiu bem a aplicação da tese ao asseverar que 'na oportunidade do julgamento ficou clara a opção do Tribunal de considerar como ilícito civil os de natureza semelhante à do caso concreto em exame, a saber: ilícitos decorrentes de acidente de trânsito'. 
	No referido voto, o Ministro afirmou ainda que não se consideravam ilícitos civis, de um modo geral, os que decorriam de infrações ao direito público, como os de natureza penal, os decorrentes de atos de improbidade e assim por diante, e que por isso mesmo o Supremo Tribunal Federal tinha reconhecido a repercussão geral de dois temas relacionados à prescritibilidade da pretensão de ressarcimento ao erário: (a) Tema 897 - 'Prescritibilidade da pretensão de ressarcimento ao erário em face de agentes públicos por ato de improbidade administrativa'; e (b) Tema 899 - 'Prescritibilidade da pretensão de ressarcimento ao erário fundada em decisão de Tribunal de Contas'. 
	Como reforço, na parte que se referia ao pedido de modulação dos efeitos da tese firmada, o Relator ainda ressalvou que, embora, se devesse reconhecer que o Supremo Tribunal Federal havia firmado, no julgamento do MS 26.210 (Rel. Min. RICARDO LEWANDOWSKI, Tribunal Pleno, Dje de 10/10/2008) , que o § 5º do art. 37 da CF/88 dispunha serem imprescritíveis as pretensões de ressarcimento ao erário, esse precedente tratava de processo de tomada de contas especial que tramitava perante o TCU, controvérsia pendente de apreciação no RE 636.886 (Tema 899) e não alcançada pela tese fixada pelo acórdão impugnado.
	Alertamos que, até então, a Suprema Corte parecia estar propensa a mitigar a tese da imprescritibilidade do dano ao erário apenas em casos de ilícitos que violariam normas de direito privado, ficando aquelas que que diziam respeito a infrações de direito público, tais como atos de improbidade administrativa ou atos cometidos no âmbito de relações jurídicas de caráter administrativo, ainda sujeitos à imprescritibilidade, com base no § 5º do art. 37 da CF/88, na linha interpretativa do Mandado de Segurança 26.210-9/DF.
	Entretanto, posteriormente, ao apreciar o RE 852.475, a Suprema Corte fixou a tese (tema 897) de que 'são imprescritíveis as ações de ressarcimento ao erário fundadas na prática de ato doloso tipificado na Lei de Improbidade Administrativa', mitigando então a tese da imprescritibilidade também para os casos de infração de normas de direito público. Com essa decisão, a Suprema Corte sinaliza que sendo 'a prescrição instituto que milita a favor da estabilização das relações sociais', sua exceção deve ter aplicação mais restrita. 
	Por fim, convém esclarecer que o RE 638.886, em que o STF discute, em caráter de repercussão geral (tema 899) , a controvérsia sobre a prescritibilidade da pretensão de ressarcimento ao erário fundada em decisão de Tribunal de Contas, ainda se encontra pendente de julgamento. De todo modo, entendemos que nenhum dos casos recém tratados pela Suprema Corte se amolda à situação em análise. Aliás, o caso tratado nos autos escapa até mesmo a temática inerente à repercussão geral de tema 899, por se tratar da prescritibilidade das ações de ressarcimento ao erário fundadas em título originário de Corte de Contas, cujo débito está predominantemente relacionado à recomposição do dano patrimonial ao erário em atos de gestão. 
	Ou seja, o que se está debatendo naqueles autos é a competência do TCU estabelecida no art. 5º da Lei 8.443/1992, a saber: atos de qualquer agente, servidor ou não, que arrecade, guarde, gerencie ou administre dinheiros, bens e valores públicos ou pelos quais a União responda, ou que, em nome desta, assuma obrigações de natureza pecuniária; que dê causa a perda, extravio ou outra irregularidade de que resulte em dano ao erário; ainda que tenha o dever de prestar contas ou cujos atos estejam legalmente sujeitos à sua fiscalização; que responda pela aplicação de quaisquer recursos repassados pela União, mediante convênio, acordo, ajuste ou outros instrumentos congêneres, a estado, ao Distrito Federal ou a município. 
	A leitura de excerto da manifestação da Procuradoria-Geral da República, nos autos do RE 638.886, ilustra o foco da matéria discutida naqueles autos:
 (...) 
As situações descritas ilustram a multiplicidade de casos em que há a possibilidade de imputação do dano, na via extrajudicial, por controle externo de Corte de Contas, em razão da malversação, do desvio, da não aplicação de recursos públicos, de omissão ou irregularidade no dever de prestar contas ou por dano estrito ao erário, à luz das normas de direito público. São hipóteses que não se referem a danos civis, na acepção estrita, mas de infrações oriundas de relações de direito administrativo, majoritariamente localizadas no campo da gestão de recursos públicos, cujo procedimento apuratório, por excelência, na grande maioria dos casos, é a tomada de contas especial.
A mesma conclusão deve ser adotada para as condutas apuradas pelas Cortes de Contas. Na generalidade dos casos, por se tratarem de infrações de natureza pública, são imprescritíveis as pretensões de ressarcimento ao erário fundadas em decisão de Tribunal de Contas por dano patrimonial ao erário, principalmente as identificadas no exercício de atos de gestão, que, em última análise, representam a responsabilização extrajudicial por atos de improbidade administrativa. Em suma, no cerne dos atos investigados pelas Cortes de Contas estão majoritariamente caracterizadas infrações às normas que regem as relações de direito administrativo. Além disso, são incontáveis os casos de potencial malversação - em sentido lato -, pelos gestores ou responsáveis, de recursos públicos. 
 (...) grifos nossos.
	Da mesma forma, os precedentes invocados pela Unidade Técnica utilizam a expressão genérica 'ilícitos administrativos' para se referir, na realidade, a atos relacionados à gestão, tais como 'a não comprovação da regular gestão de recursos públicos'. Tais situações, que se tratam da conduta de agente responsável pela guarda de bens, direitos ou valores públicos, que nem sequer necessariamente precisa ser um servidor, sujeito ao regime estatutário, são distintas, em nosso entendimento, da situação de pagamentos indevidos realizados a servidor público, no âmbito de sua relação funcional com a Administração pública. Nesse caso, os eventuais pagamentos indevidos decorrem direta ou indiretamente do exercício do cargo pelo servidor, e são devidos em retribuição a esse exercício. Ou seja, são valores de natureza alimentar, sejam de caráter remuneratório ou indenizatório.
	Nesse caso, entendemos que eventuais débitos decorrentes de pagamentos indevidos realizados a servidores públicos se sujeitam a regras prescricionais. Não fosse assim, valores pagos com infringência de norma legal, por erro da Administração, e recebidos de boa-fé por servidores públicos, estariam sujeitos à imprescritibilidade, sujeitando o servidor público, em sua relação funcional com a União, a uma situação de grave insegurança jurídica, podendo a qualquer momento ser cobrado, e ter sua vida financeira desorganizada, por conta de erros cometidos pela Administração Pública em um passado remoto. 
	Tal hipótese não se mostra justificável quando se lembra que na situação inversa, em que a Administração é devedora, conforme Súmula 85 do STJ, as prestações estão sujeitas ao prazo prescricional de cinco anos anteriores à data da propositura da ação, por aplicação do Decreto 20.910/32. É por isso que, em casos análogos ao presente, a jurisprudência pátria tem se orientado no sentido de que, quanto à aplicação da prescrição em desfavor da Fazenda Pública, estando protegido o Estado após o transcurso do prazo de cinco anos da responsabilidade por seus débitos, art. 1º do Decreto 20.910/1932, tal lustro prescricional deve ser aplicado no caso de cobrança do Estado contra o administrado, consoante preconiza o princípio da isonomia.
	A situação poderia até ser diversa em caso de ser constatada uma conduta mais gravosa por parte do agente que se beneficiou do dano ao erário, como nos casos de comprovada má-fé, ou da caracterização de ato doloso de improbidade administrativa, por exemplo. Entretanto, como não se trata do caso em comento, entendemos que a questão não mereça ser aqui debatida, de maneira que, por aplicação do princípio da isonomia, e com base no art. 1º do Decreto 20.910/1932, pedimos vênias à Unidade Técnica e concordamos com o entendimento da unidade jurisdicionada, no sentido de que o valor a ser restituído seria aquele pago a maior apenas entre o período de setembro de 2011 e dezembro de 2013, em razão da prescrição das parcelas vencidas durante a acumulação anterior à esta data. 
***
	 Do exposto, com relação as manifestações solicitadas pelo Exmo. Relator, à luz do contido no art. 113 da Lei 8.112/1990, e considerando a ausência de comprovação de efetivo dano ao erário, e que a situação irregular de acumulação detectada já não mais subsiste, entendemos que não há o que se falar em restituição pelo Sr. Ângelo Brito Pereira de Melo dos valores recebidos à título de dedicação exclusiva, motivo pelo qual opinamos para que o TCU torne insubsistente o subitem 1.9.ii) do Acórdão 5725/2016-TCU-Segunda Câmara, sem prejuízo de determinar à Unidade Jurisdicionada as recomendações sugeridas pela SECEX/PB, a título de prevenção para que situações assim não venham a ocorrer no futuro. 
	Entretanto, caso essa Corte venha a entender como cabível a restituição dos valores recebidos pelo servidor a título de dedicação exclusiva, considerando o disposto no art. 1º do Decreto 20.910/1932, que estabelece o prazo prescricional de cinco anos para os débitos da Fazenda Pública, e considerando, por aplicação do princípio da isonomia, o mesmo prazo para a responsabilidade do administrado, e considerando ainda que não é possível imputar má-fé na conduta do servidor no caso tratado nos autos, entendemos ser correto o cálculo efetuado pela UFPB, levando em conta apenas o período compreendido entre setembro de 2011 a dezembro de 2013.
	Por fim, quanto ao suposto conflito de competência suscitado pela EBSERH para a apuração das irregularidades em relação ao Sr. Ângelo Brito Pereira de Melo, a despeito de o servidor estar cedido àquela instituição, anuímos ao posicionamento contido nos autos no sentido de que cabe à UFPB a competência privativa para processar e julgar o feito, bem como aplicar as penalidades cabíveis."
	É o relatório.

não há.

Procurador Marinus Eduardo de Vries Marsico.

REPRESENTAÇÃO. MONITORAMENTO DE DECISÃO QUE DETERMINOU À UFPB APURAR A CONFORMIDADE DO EXERCÍCIO DE ATIVIDADE PROFISSIONAL LIBERAL COM O CARGO DE PROFESSOR DE MAGISTÉRIO NO REGIME DE DEDICAÇÃO EXCLUSIVA. IRREGULARIDADE. AUSÊNCIA DE BOA-FÉ. DETERMINAÇÃO.

REPRESENTAÇÃO (REPR)

Secretaria de Controle Externo no Estado da Paraíba (atual Secretaria do TCU no Estado da Paraíba - SEC-PB).

Trata-se de representação formulada pela Procuradoria da República no Estado da Paraíba/Ministério Público Federal acerca de possível acumulação ilícita de cargos em razão de exercício simultâneo de profissão liberal com o cargo de professor do magistério superior no regime de dedicação exclusiva de que trata o art. 14 do Decreto 94.664/1987.
2.	Por meio do Acórdão 5725/2016-TCU-Segunda Câmara, esta Corte determinou à Universidade Federal da Paraíba - UFPB que apurasse os fatos e, se fosse o caso, adotasse providências para a restituição de valores percebidos irregularmente.
3.	Nesta etapa dos autos verifica-se o monitoramento do cumprimento do subitem 1.9 da referida decisão, in verbis:
"1.9. determinar à Universidade Federal da Paraíba (UFPB) que: (i) nos termos do art. 133 da Lei 8.112/1990 e no prazo de 90 dias, com observância do devido processo legal e dos princípios do contraditório e da ampla defesa, apure a conformidade do exercício, pelo servidor matrícula Siape: 3115135, CPF 789.942.924-20, de atividades como profissional liberal (consultório odontológico) , em confronto com o exercício de cargo de professor do magistério superior no regime de dedicação exclusiva de que trata o art. 14 do Decreto 94.664/1987; (ii) caso venha a ser constatada a acumulação ilegal, promova medidas administrativas para restituição aos cofres da Universidade da diferença entre a remuneração do cargo de professor em regime de dedicação exclusiva e a do mesmo cargo em regime integral relativa ao período de incidência da irregularidade; (iii) após o término do prazo fixado no item anterior, informe a este Tribunal os resultados da apuração dos fatos e das providências adotadas, acompanhados da devida documentação comprobatória."
4.	Em resposta às diligências promovidas pela unidade técnica à UFPB e à Empresa Brasileira de Serviços Hospitalares - EBSERH, empresa em que o servidor se encontra cedido, foram acostados aos autos, em síntese, os seguintes documentos (peças 32-33) : 
a) processo administrativo autuado pela universidade, que concluiu pela acumulação ilegal do cargo de magistério, sob o regime de dedicação exclusiva, com o exercício da atividade profissional liberal, por meio do atendimento em consultório odontológico, de 1º/12/2005 a 31/10/2013; 
b) processo administrativo autuado pela UFPB para tratar da reposição ao erário do débito de R$ 99.761,70, referente ao ínterim de setembro/2011 a outubro/2013, reconhecendo a prescrição quinquenal de parte do período; 
c) processos administrativos atuados pela universidade concluindo que a competência para apuração e restituição ao erário é da Comissão Permanente de Acumulação de Cargos e Empregos - CPACE, instituída no âmbito da reitoria da universidade; e 
d) Relatório Final da Comissão de Processo Disciplinar e Cível, da EBSERH, de 13/7/2017, concluindo que o servidor responsável teria agido de boa-fé, não cabendo o ressarcimento ao erário.
5.	Ao analisar os documentos acostados na presente representação, a então Secretaria de Controle Externo no Estado da Paraíba - Secex/PB concluiu que a UFPB não deu fiel cumprimento ao determinado no subitem 1.9 do Acórdão 5725/2016-TCU-Segunda Câmara e propôs determinar que a unidade jurisdicionada adote providências para que o servidor restitua toda a diferença entre a remuneração do cargo de professor em regime de dedicação exclusiva e a do mesmo cargo em regime integral, relativa ao período de 16/11/2006 até 31/10/2013, e não somente de setembro de 2011 a dezembro de 2013, como apurado pela universidade.
6.	Em razão das questões jurídicas suscitadas nos autos, o ministro-substituto André Luís, atuando em minha substituição, por meio de despacho à peça 36, solicitou o pronunciamento do Ministério Público junto ao TCU - MPTCU, nos termos do art. 81, II, da Lei 8.443/1992, a respeito: (i)  da legislação a ser aplicada no caso concreto, em relação ao período que deveria abranger a restituição dos valores indevidamente recebidos; (ii) do debate jurídico acerca da competência da UFPB ou da EBSERH para apuração dos ilícitos.
7.	O Parquet especializado, na pessoa do procurador Marinus Marsico, entendeu que a situação irregular de acumulação não mais subsiste, em razão da ausência de comprovação de efetivo dano ao erário, e propôs que o subitem 1.9 do Acórdão 5725/2016-TCU-Segunda Câmara fosse tornado insubsistente, sem prejuízo de encaminhar à unidade jurisdicionada as recomendações sugeridas pela Secex/PB, a título de prevenção para que situações assim não venham a ocorrer no futuro.
8.	Adicionalmente, caso esta Corte entenda cabível a restituição dos valores recebidos pelo servidor, propôs levar em conta apenas o período compreendido entre setembro de 2011 e dezembro de 2013, considerando o prazo prescricional de cinco anos para os débitos da Fazenda Pública disposto no art. 1º do Decreto 20.910/1932.
9.	Com as devidas vênias ao entendimento da unidade instrutiva e do MPTCU, adoto solução parcialmente distinta da relativa a ambas as propostas.
II
10.	No que diz respeito à ilegalidade apontada nos autos, a manifestação da unidade técnica está em consonância com a jurisprudência desta Corte de Contas no sentido de que, tendo o servidor optado pelo regime de dedicação exclusiva, o exercício simultâneo do magistério público superior com outra atividade remunerada é vedado pelo artigo 14 do Decreto 94.664/1987, que aprovou o Plano Único de Classificação e Retribuição de Cargos e Empregos - PUCRCE, instituído pela Lei 7.596/1987, verbis  (grifei) :
"Art. 14. O Professor da carreira do Magistério Superior será submetido a um dos seguintes regimes de trabalho:
I - dedicação exclusiva, com obrigação de prestar quarenta horas semanais de trabalho em dois turnos diários completos e impedimento do exercício de outra atividade remunerada, pública ou privada;
11.	No presente caso, restou apurado tanto pela UFPB quanto pela Secex/PB que o responsável prestou serviços odontológicos por meio da Cooperativa Uniodonto, em período concomitante ao exercício de cargo de professor, situação demonstrada por extratos previdenciários anexados aos autos (peça 32, p. 56) .
12.	Apesar de reconhecer que não há dúvidas de que ocorreu ilícito administrativo no caso em análise, o MPTCU entendeu que o fato antijurídico não seria suficiente para gerar o dever de ressarcir ou indenizar, pois, no entendimento da procuradoria, ausente estaria a comprovação de dano ao erário.
13.	O Parquet considerou ter dificuldade em caracterizar o débito, pois não estaria devidamente comprovado prejuízo à Administração. Como argumento, mencionou que o procedimento padrão ante a detecção de acumulações irregulares, registrado no art. 133 da Lei 8.112/1990, não consiste em promover a restituição ao erário dos valores recebidos. Diante disso, propôs que o subitem 1.9 do Acórdão 5725/2016-TCU-Segunda Câmara fosse tornado insubsistente.
14.	Com as devidas vênias, entendo que, no caso em exame, está caracterizada a existência de pagamento irregular, ao qual o servidor não faria jus caso houvesse declarado a existência de outra fonte de renda, gerando, portanto, dano à Administração Pública e a obrigação de reposição dos valores indevidamente recebidos.
15.	Nos termos da Súmula 249 desta Corte, tal reposição só seria dispensada, comprovada a boa-fé do responsável, em "virtude de erro escusável de interpretação de lei por parte do órgão/entidade, ou por parte de autoridade legalmente investida em função de orientação e supervisão, à vista da presunção de legalidade do ato administrativo e do caráter alimentar das parcelas salariais".
16.	Porém, ao contrário do que afirmou o MPTCU, não há como presumir a existência de boa-fé por parte do responsável, tendo em vista que o servidor deliberadamente omitiu a informação de que exercia outra função remunerada autônoma, eis que assinou declaração registrando não exercer outro cargo e/ou emprego público ou privado, para que assim tivesse direito à remuneração referente ao regime de dedicação exclusiva (peça 32, p, 186) .
17.	Cabe mencionar que, ao ser questionado sobre o acúmulo indevido do cargo de dedicação exclusiva com a atividade profissional liberal no âmbito do processo instaurado pela UFPB, o responsável novamente omitiu informações essenciais para o deslinde do caso.
18.	Ao ser notificado a apresentar declaração de imposto de renda de pessoa física dos últimos 5 anos, para que a universidade verificasse se houve pagamento de rendimentos por parte de outras pessoas jurídicas, o interessado apresentou apenas Declaração de Bens e Direitos, omitindo informações acerca de outras fontes pagadoras de renda (peça 32, p. 70) .
19.	Em relação ao argumento do MPTCU de que "não seria razoável a devolução de verbas alimentares, pelas quais, em tese, o servidor efetivamente trabalhou", tal tese também não merece prosperar.
20.	Cabe destacar o fato de que, ao optar pelo regime de dedicação exclusiva, o responsável passou a ter uma remuneração adicional a que normalmente receberia, cujo objetivo era retribuir a privação a que ele se sujeitaria por não poder ocupar outra atividade remunerada, de forma a permitir um maior envolvimento do professor com a instituição de ensino, mediante atividades extraclasses, como a pesquisa, extensão e gestão institucional.
21.	Também não merece prosperar a alegação de que o termo de compromisso não teria deixado claro o impedimento sobre o exercício de atividades autônomas. Consta nos autos (peça 32, p, 186) informação de que o responsável declarou perante a CPACE, em 16 de novembro de 2006, que não exercia outro cargo ou emprego público ou privado, sendo que, nesta data, conforme demonstrado pelos extratos previdenciários, já exercia atendimento em consultório odontológico.
22.	Em relação ao Relatório Final da Comissão de Processo Disciplinar e Cível da EBSERH, o qual concluiu que o servidor agiu de boa-fé, não cabendo o ressarcimento ao erário, considero o documento irrelevante para a análise de mérito dos autos, pois a acumulação indevida teria ocorrido entre 1º/12/2005 e 31/10/2013, enquanto o servidor era docente da UFPB, antes da sua investidura na EBSERH em 27/1/2014 (peça 32, págs. 191-197) .
23.	Posto isso, cabe lembrar que, nos termos da jurisprudência  do STF e desta Corte (Acórdão 3748/2017-TCU-Segunda Câmara, de relatoria do ministro Augusto Nardes) , a reposição ao erário somente pode ser dispensada quando verificadas cumulativamente as seguintes condições: a) presença de boa-fé do servidor; b) ausência, por parte do servidor, de influência ou interferência para a concessão da vantagem impugnada; c) existência de dúvida plausível sobre a interpretação, a validade ou a incidência da norma infringida, no momento da edição do ato que autorizou o pagamento da vantagem impugnada; e d) interpretação razoável, embora errônea, da lei pela Administração.
24.	No caso em exame, não restando atendidas referidas condições, a reposição é obrigatória, na forma dos arts. 46 e 47 da Lei 8.112/1990.
25.	Considerando que não há nos autos elementos que permitam concluir acerca da boa-fé do responsável, cabe a restituição da diferença entre a remuneração do cargo de professor em regime de dedicação exclusiva e a do mesmo cargo em regime de tempo integral, a partir do início do exercício de outra atividade remunerada de forma concomitante com o exercício do cargo de professor, sob o regime de dedicação exclusiva.
III
26.	Superada a caracterização do débito, resta o período de incidência da restituição dos valores indevidamente recebidos.
27.	A unidade técnica, tendo como referência a Súmula TCU 282, segundo a qual "as ações de ressarcimento movidas pelo Estado contra os agentes causadores de danos ao erário são imprescritíveis", entendeu que o débito em questão deveria se referir a todo o período em que o servidor exerceu outra atividade remunerada, de 16/11/2006 até 31/10/2013.
28.	O Parquet, por sua vez, se pronunciou no sentido de que, caso esta Corte entendesse estar caracterizado o débito, o valor a ser restituído seria aquele pago a maior apenas entre setembro de 2011 e dezembro de 2013, em razão da prescrição das parcelas vencidas durante a acumulação anterior a esta data, por aplicação do princípio da isonomia e com base no art. 1º do Decreto 20.910/1932.
29.	Com as devidas vênias aos pareceres, entendo que, no presente caso, não se trata de distinguir a norma aplicada à processualística do TCU, mas, sim, aquela aplicável ao exercício da atividade administrativa de que se encarregará a universidade, por força de determinação desta Corte.
30. 	Vale registrar que a norma que regula o processo administrativo no âmbito da Administração Pública federal, Lei 9.784/1999, dispõe, em seu artigo 54, que cabe à Administração anular seus próprios atos, quando eivados de vício de legalidade, in verbis:
"Art. 53. A Administração deve anular seus próprios atos, quando eivados de vício de legalidade, e pode revogá-los por motivo de conveniência ou oportunidade, respeitados os direitos adquiridos."
31.	Nessa compreensão, considerando que o subitem 1.9 do Acórdão 5725/2016-TCU-Segunda Câmara determinou à UFPB que apurasse a conformidade dos pagamentos em questão e, caso fosse constatada a acumulação ilegal, promovesse as medidas administrativas para a restituição dos valores, entendo que cabe aos gestores da universidade, no exercício de seu poder discricionário, estabelecer, nos termos do ordenamento que lhe é aplicável, os critérios para anulação dos efeitos financeiros do ato ilegal que reconheceu o regime de dedicação exclusiva do servidor público.
32.	Considerando que a UFPB instaurou o processo administrativo 23074.062708/2016-61, com a finalidade de tratar da reposição ao erário dos valores por ela calculados (peça 32, p. 83-108) , porém com tentativas frustradas de notificação do responsável (peça 32, p. 102-108) , cabe determinar à universidade que adote as medidas necessárias para realizar a reposição ao erário, seguindo os ditames do art. 46 da Lei 8.112/1990.
33.	Por fim, no que se refere ao conflito de competência entre a UFPB e a EBSERH para apuração do ilícito, alinho-me ao entendimento da unidade técnica e do MPTCU. Considerando que o servidor tem o cargo efetivo na universidade e que o ilícito lá foi praticado, cabe a essa entidade a competência para processá-lo e aplicar a penalidade cabível.
	Ante o exposto, voto por que o Tribunal adote a deliberação que submeto ao Colegiado.
TCU, Sala das Sessões Ministro Luciano Brandão Alves de Souza, em 19 de maio de 2020.
ANA ARRAES 
Relatora